臺灣高等法院臺中分院民事判決　　　　 95年度家上字第143號
　上　訴　人　乙○○
　被　上訴人　甲○○○
　訴訟代理人　李仲景　　律師
上列當事人間請求離婚事件，上訴人對於民國95年10月12日臺灣
臺中地方法院95年度婚字第983 號第一審判決提起上訴，本院於
民國96年1月31日言詞辯論終結，茲判決如下：
    主    文
上訴駁回。
第二審訴訟費用由上訴人負擔。
    事    實
一、上訴人聲明求為判決：(一)原判決廢棄。(二)被上訴人在第一審
    之訴駁回。(三)第一、二審訴訟費用由被上訴人負擔。其陳述
    除與原判決記載相同者予以引用之外，另補稱：
  (一)原審判決依民法第1052條第2 項規定判決准被上訴人與被上
    訴人離婚，所持理由無非以雙方之女李怡禎之證述為依據。
    然查李怡禎之證述與事實存有出入，而此亦經李怡禎於事後
    向上訴人坦承不諱，足見其證述與事實確有出入。且由於上
    訴人因事先未能出庭辯論，原審竟不待上訴人答辯，即逕行
    判決，就此顯有未當。實則被上訴人之所以急欲離婚，乃因
    受贈或繼承一筆財產，為財產等原因才先下手為強，提起本
    件訴訟，並非如原審所載係屬「其他重大」之離婚事由，被
    上訴人實不具有離婚訴訟之形成權。
  (二)再原審判決雖未就民法第1053條規定而為論述，但依該條規
    定，被上訴人於起訴時既主張上訴人於87年間即在外與人同
    居，則自斯時起，被上訴人既已知悉，顯已有宥恕行為，又
    如何能認此係屬同法第1052條第2 項之重大事由？
  (三)原審判決未待上訴人答辯即辯論終結，在程序上予人草率感
    覺，而在實體上又未能斟酌至當，為此爰依法提出上訴，請
    求判決如上訴聲明，將原判決廢棄，駁回被上訴人在第一審
    之訴。
二、被上訴人聲明求為判決：(一)上訴駁回。(二)第二審訴訟費用由
    上訴人負擔。其陳述除與原判決記載相同者予以引用之外，
    另補稱：
  (一)證人李怡禎（已成年）係兩造之女，與雙方當事人誼屬至親
    ，就其所知而陳述，核與事實相符。若上訴否認之，何以未
    見其於原審反駁，竟至上訴時始加以爭執？又所謂「亦經李
    怡禎於事後向上訴人坦承不諱」，純係上訴人片面之詞，不
    值一顧。
  (二)本件先於95年8月21日進行調解，再於同年9月28日言詞辯論
    期日開庭審理，當日上訴人確也到場陳述，何能謂其未出庭
    辯論？原審依法審判，核無違誤之處。
  (三)上訴人指稱被上訴人因受贈或繼承一筆財產，以致急欲離婚
    ，顯係杜撰捏造、惡意中傷之詞。兩造婚姻已無繼續維繫必
    要，此與其所謂財產乙事，有何干係？況上訴人尚且分不清
    究為「受贈」或「繼承」！
  (四)本件被上訴人訴請離婚係以民法第1052條第2 項為請求權基
    礎，是以並無同法第1053條除斥期間適用之問題，上訴人就
    此爭執，容有誤會。實則，上訴人不事生產已有多年，且其
    動輒以粗言穢語辱罵被上訴人，又在外與孫淑麗同住並生有
    兩個女兒，兩造為此分居長達八年時間，凡此種種，均已違
    背夫妻共營美滿生活之本旨，兩造婚姻既於客觀上破綻叢生
    而無回復希望，被上訴人依民法第1052條第2 項請求離婚，
    要屬有理。
    理  由
一、被上訴人主張：兩造係因媒妁之言結婚，婚後夫妻感情初尚
    融洽。詎上訴人於婚後幾年即不外出工作，整日遊手好閒，
    並經常以三字經辱罵被上訴人，被上訴人原念夫妻情義，百
    般容忍，期上訴人能漸修正自己行為，然上訴人非但不體恤
    被上訴人一片苦心，不知尊重，竟於87年間拋妻棄子，在外
    與女子同居，且生有二女，實令被上訴人於精神上受莫大折
    磨。再兩造情感已破裂，且違反夫妻共營美滿生活之本質，
    欠缺實質婚姻生活，婚姻關係已生破綻，有難以維持婚姻之
    重大事由，爰依民法第1052條第2 項規定，提起本訴，請求
    准許離婚等語。
二、上訴人則以：上訴人不否認在外與人同居及生下二個小孩，
    但此既為被上訴人早知悉，顯已有宥恕行為，應不能認係屬
    同法第1052條第2 項之重大事由。又上訴人並未遊手好閒，
    亦未以三字經辱罵被上訴人，原審判准離婚，係以兩造之女
    李怡禎之證述為依據，惟李怡禎事後已向上訴人坦承所述與
    事實有出入，而此亦經李怡禎於事後向上訴人坦承不諱，足
    見其證述與事實確有出入。故原判決顯有未當，上訴人不願
    意離婚等語，資為抗辯。
三、被上訴人主張之前揭事實，業據提出戶籍謄本為證，並經兩
    造之女李怡禎於原審到庭證稱：「在我很小的時候，爸爸就
    會用三字經罵媽媽，也會用他的手抓著媽媽的頭髮從三樓到
    一樓。爸爸在我滿十八歲之後就沒有工作，在這之前爸爸是
    做建築業，爸爸這樣沒有工作已經好幾年了，爸爸媽媽目前
    沒有住在一起，差不多有七、八年沒有住在一起，因為爸爸
    以前都跟孫淑麗小姐住在一起，現在則不知道，我也知道他
    們有生兩個女兒。我爸爸在外面有欠債務，我高中的時候地
    下錢莊都會來討錢，兩年前還有人來討債，（被上訴人訴訟
    代理人問：現在是否有跟媽媽住在一起？）我沒有跟媽媽住
    在一起，但是放假的時候會回家。（被上訴人訴訟代理人問
    ：就你所知，爸爸是否有回家？）除了要處理祖先祭拜的問
    題，幾乎沒有回家」等語。徵之證人李怡禎係兩造之女，誼
    屬至親，就其所知而為陳述，核與被上訴人所述相符，所證
    上情，應屬可採。
四、按民法第1052條第2 項所稱「有前項以外之重大事由，難以
    維持婚姻者」，乃抽象的、概括的離婚事由，係民法親屬編
    於74年修正時，為因應實際需要，參酌各國立法例，導入破
    綻主義思想所增設。但其事由應由夫妻之一方負責者，僅他
    方得請求離婚，是其所採者為消極破綻主義精神，而非積極
    破綻主義。關於是否為難以維持婚姻之重大事由，其判斷標
    準為婚姻是否已生破綻而無回復之希望。而婚姻是否已生破
    綻而無回復之希望，則應依客觀的標準，即難以維持婚姻之
    事實，是否已達於倘處於同一境況，任何人均將喪失維持婚
    姻意欲之程度而定。至於同條但書所規定「難以維持婚姻之
    重大事由應由夫妻之一方負責者，僅他方得請求離婚」，乃
    因如肯定有責配偶之離婚請求，無異承認恣意離婚，破壞婚
    姻秩序，且有背於道義，尤其違反自己清白之法理，有欠公
    允，同時亦與國民之法感情及倫理觀念不合，因而採消極破
    綻主義。然若夫妻雙方均為有責時，則應衡量比較雙方之有
    責程度，而許責任較輕之一方向應負主要責任之他方請求離
    婚，以符合公平（最高法院91年臺上字第2023號判決意旨參
    照）。
五、查婚姻係以夫妻共同生活為目的，夫妻雙方應以誠摯互信為
    基礎，相互扶持，共同建立和諧美滿之家庭，倘雙方因理念
    上之重大差異，事實上已經分居各自獨立生活多年，雙方彷
    如個自獨立生活之個體，彼此誠摰互信之感情基礎，已經不
    復存在，依一般人之生活經驗，顯然難期修復，則雙方共同
    生活的婚姻目的顯然已經不能達成。本件上訴人婚後不務正
    業，並以粗言穢語辱罵被上訴人，且婚後在外與他女子同居
    ，著實令被上訴人精神上受莫大之痛苦，參以上訴人亦不爭
    執其已久未回家與被上訴人同居等情，上訴人之行為已逾越
    夫妻應有之尊重，而有違夫妻共營美滿生活之本旨，亦與組
    織家庭，共同生活為目的之宗旨相違背，依社會上一般觀念
    為體察，自得認與所謂難以維持婚姻之重大事由相當，而認
    兩造之婚姻於客觀上明顯已生破綻，且無回復之希望，已構
    成難以維持婚姻之重大事由，而就造成兩造婚姻難以維持之
    離婚事由觀之，顯應由上訴人負擔較重責任之一方。揆諸前
    揭說明，被上訴人依民法第1052條第2項規定請求離婚，洵
    屬正當，應予准許。
    原審判准兩造離婚，即無不合。上訴意旨指摘原判決不當，
    求予廢棄改判，非有理由，其上訴應予駁回。
六、兩造其餘攻擊防禦方法，經本院斟酌後，認為均不足以影響
    本件判決結果，爰不一一論列，併此敘明。
七、據上論結，本件上訴為無理由，依民事訴訟法第449條第1項
    、第78條，判決如主文。
中　　華　　民　　國　　96　　年　　2 　　月　　14　　日
                  民事第五庭  　審判長法  官  林陳松
                                      法  官  王重吉
                                      法  官  古金男
以上正本係照原本作成。
如對本判決上訴，須於收受判決送達後20日內向本院提出上訴書
狀，其未表明上訴理由者，應於提出上訴後20日內向本院提出上
訴理由書 (須按他造人數附具繕本)。
上訴時應提出委任律師為訴訟代理人之委任狀。具有民事訴訟法
第466條之1第1項但書或第2項之情形為訴訟代理人者，另應附具
律師及格證書及釋明委任人與受任人有該條項所定關係之釋明文
書影本。
                                      書記官  詹錫朋
中　　華　　民　　國　　96　　年　　2 　　月　　14　　日
                                                      Ｍ
